【裁判字號】    92,上訴,2089
【裁判日期】    921231
【裁判案由】    強盜
【裁判全文】
臺灣高等法院高雄分院刑事判決                  九十二年度上訴字第二八九號
    上  訴  人  台灣高雄地方法院檢察署檢察官
    被      告  丙○○
    被      告  乙○○
    共      同
    指定辯護人  陳清和
右上訴人因被告等強盜案件，不服台灣高雄地方法院九十二年度訴字第七一六號中華
民國九十二年九月一日第一審判決（起訴案號：台灣高雄地方法院檢察署九十一年度
偵字第二二二○九號、九十二年度偵字第一二一八號），提起上訴，本院判決如左：
    主  文
上訴駁回。
    理  由
一、甲訴意旨略以：被告丙○○與乙○○基於共同意圖為自己不法之所有之犯意聯絡
    ，於民國九十一年九月七日凌晨一時十五分許，共同持渠等所有客觀上具有危險
    性足以危害人之生命、身體，依社會通常觀念可供兇器使用之疑似小武士刀一把
    ，在高雄縣大社鄉○○村○○路與保舍甲路口，見丁○○單獨騎乘機車，認有機
    可趁，即由丙○○持前開小武士刀上前抵住丁○○頸部，以此強暴方式至使丁○○不能抗拒，而由乙○○強行搜括丁○○身上口袋內之新台幣（下同）八十元及
    行動電話一支，得手後二人隨即逃離現場，嗣經警循線查獲，因認被告丙○○、
    乙○○均係犯刑法第三百三十條第一項之攜帶兇器強盜罪嫌。
二、甲訴人認被告丙○○、乙○○觸犯刑法第三百三十條第一項之攜帶兇器強盜罪，
    係以被害人丁○○於警訊及偵查中之指述，及證人李忠穎證述被告乙○○曾於九
    十一年九月初取走一把長約一尺半長之刀子，表示要將該把刀子丟棄等語，資為
    論罪之依據。訊據被告丙○○、乙○○均否認有攜帶兇器強盜之犯行，被告丙○○辯稱：當天在朋友李忠穎家中睡覺，我的機車是鈴木牌一百ＣＣ等語；被告乙○○辯稱：九十一年九月七日我在高雄縣仁武鄉江財福家中，丁○○於警察局時
    曾於指認後表示不是我強盜，我沒有強盜丁○○之財物等語。
三、按犯罪事實應依證據認定之，無證據不得認定其犯罪事實；不能證明被告犯罪者
    ，應諭知無罪之判決，刑事訴訟法第一百五十四條第二項、第三百零一條第一項
    分別定有明文。再所謂證據，須適於為被告犯罪事實之證明者，始得採為斷罪資
    料，如未能發現相當證據，或證據不足以證明，自不能以推測或擬制之方法，以
    為裁判基礎（最高法院五十三年台上字第二七五○號及四十年台上字第八十六號
    判例參照）。而告訴人之告訴，係以使被告受刑事訴追為目的，是其陳述是否與
    事實相符，仍應調查其他證據以資審認（最高法院五十二年台上字第一三００號
    判例參照）。且認定犯罪事實所憑之證據，雖不以直接證據為限，間接證據亦包
    括在內，然而無論直接證據或間接證據，其為訴訟上之證明，須於通常一般之人
    均不致有所懷疑，而得確信其為真實之程度者，始得據為有罪之認定，倘其證明
    尚未達到此一程度，而有合理之懷疑存在而無從使事實審法院得有罪之確信時，
    即應由法院為諭知被告無罪之判決（最高法院七十六年台上字第四九八六號判例
    參照）。
四、經查：
  (一)被害人丁○○固於警訊中指述：「我於九十一年九月七日凌晨一時十五分許，在
    高雄縣大社鄉○○村○○路與保舍甲路口，遭歹徒持刀搶奪我的行動電話及現金
    八十元，歹徒二人，持小武士刀，從我身後抵住身體，並要求我停車，武士刀抵
    住我脖子，強行將我身上諾基亞手機及八十元拿走，搶我的歹徒一瘦一胖，胖約
    一百七十甲分，瘦的約一百六十八甲分，騎『黑色』重機車未懸掛車牌，『戴全
    罩式』安全帽，『安全帽玻璃未蓋』，可以看到歹徒臉孔，（經當場指認乙○○
    ）乙○○就是強盜我的人，而我詳看丙○○之相片之後，他就是持刀和乙○○一
    起強盜我之人：：他們二人在搶我時，該地點有水銀燈光很明亮，所以我看得非
    常清楚：：」（見警卷第一至四頁）等語；惟丁○○於第二次警訊時改稱：「該
    二名歹徒均『戴半罩式』安全帽，前面『有護目鏡』」等語（見警卷第一至四頁
    ），檢察官偵訊時丁○○改稱：「當時他們二人雖戴安全帽，但是安全帽的『前
    面是透明的』，所以我可以很清楚看清他們的臉」等語（見偵查卷第六十四頁反
    面）；丁○○於原審法院訊問時稱：「當天我騎機車出去，有二人共騎一部豪邁
    一二五ＣＣ『灰色』機車突然靠過來，後座之人拿長約四、五十甲分，寬約五甲
    分類似小武士刀，抵住我脖子，搶走手機及零錢約七、八十元，當時我坐在機車
    沒下車，該二人中坐前座之人在機車上，身體趴過來搜我的身體，他們是『戴全
    罩式』的安全帽，『有掀開玻璃』」等語（見原審卷第一０三至一０五頁）。被
    害人丁○○就強盜其財物之人所騎乘機車之顏色、安全帽係全罩或半罩、玻璃罩
    有無掀開等之陳述前後尚非全然一致（騎乘機車之顏色警訊稱係黑色，於原審稱
    係灰色；安全帽第一次警訊及原審均稱係全罩，第二次警訊改稱係半罩；第一次
    警訊稱安全帽玻璃未蓋，第二次警訊則謂前面有護目鏡，即玻璃有蓋上，檢察官
    偵訊時謂安全帽的前面是透明的，意即有蓋上但係透明，原審又稱有掀開玻璃，
    即與第一次警訊稱安全帽玻璃未蓋無異。）；且丁○○係於九十一年九月七日遭
    人強盜財物，遲至同年月十八日始前往高雄縣政府警察局仁武分局大社分駐所報
    案，其於九十一年九月十九日在警訊中指認被告乙○○時，距案發時間已有十二
    日，其指認是否有誤，非無可疑。另證人李忠穎固於警訊中證稱：「我在九十一
    年九月初有看見乙○○將一把刀（約一尺半長）從我家拿走，並表示要拿去丟棄
    」等語（見警卷第九至十一頁），而李忠穎於原審法院訊問時結證：「當時有一
    個叫『狗全』的人拿一支刀子放在我家，長約一尺半至二尺，寬約七、八甲分，
    像是自己做的，黑黑髒髒的，生鏽、前端是圓的，似乎不鋒利，『狗全』經常拿
    刀子在揮舞，乙○○看到說要拿去丟掉」等語（見原審卷第八十六至九十頁）；
    此外，被告等二人為警查獲時，並未起出刀械扣案，以供丁○○指認，則丁○○
    所指訴強盜其財物之人所持之小武士刀與李忠穎所述乙○○欲丟棄之刀子，亦無
    從認定是同一把刀。
  (二)本件被告丙○○身高僅一百六十甲分，身材瘦小，被告乙○○身高一百六十一甲
    分，身材矮胖，有被告等二人之照片附卷，並據被告等二人陳明在卷，而丁○○
    身高一百七十三甲分，體型甚為壯碩，亦有照片二幀附卷可資比對，丁○○於警
    訊中陳稱：「歹徒一胖一瘦，胖的約一百七十甲分，瘦的約一百六十八甲分」等
    語（見警卷第十七至十九頁），與被告等二人真正之身高有相當差距，況丁○○
    之身材遠比被告丙○○壯碩，亦較之被告乙○○魁梧甚多，而據丁○○之指訴，
    當時係乙○○坐在機車前座，由丙○○下車以刀抵住其頸部等語，參以丙○○身
    材甚為瘦小，乙○○復坐在機車上，僅丙○○持刀，是否足以制伏丁○○，至使
    不能抗拒而取其財物，顯有可疑。
  (三)按人類之記憶，會隨時間之經過而變化，蓋從環境中擷取到片段線索，在進入記
    憶系統後，會與先前的知識與期待即已經儲存在記憶中的訊息產生交互作用。因
    此實驗心理學家認為，記憶是種整合的過程，是建構性和創造性的產物，而不是
    像錄影帶一樣的被動過程，即使審慎的觀察者，並且將某些事物或經驗以合理的
    方式準確地記下來，它們也不會完好如初地留存在記憶；況其他的力量會磨滅初
    始的記憶；隨著時間逝去，在適當的驅動下，或在引進干擾或衝突的情境片段時
    ，記憶的線索會改變，個人意識不到這改變，於是便真正開始相信自己對於從未
    發生的事件的記憶；且記憶不只會消褪，也會增長，即會褪去的是一開始的觀念
    與該事件真實的經歷，但每次要將事件喚取出來，便得重建記憶，而每回憶一次
    ，記憶都可能因為後續事件、其他人的回憶或建議、進一步的了解、或新增的內
    容，而起變化，此為心理學家研究之共通結論。是事後之指證，應嚴格遵守避免
    指認錯誤之原則，尤以單一或同一特定人之指認，更難期其正確無誤，先前於台
    灣轟動一時之衛生署長指認錯誤個案，正是一件明證。告訴人前揭指證，既僅對
    警方查獲之被告等指認（非混合多數嫌疑人與非嫌疑人供被害人指認），顯有瑕
    疵，且無從究明，自非可採。
  (四)此外，被告等二人為警查獲時並未起出前開之小武士刀、丁○○遭強盜之手機等
    物，亦未扣得被告等二人所騎乘之機車與安全帽，亦無證據證明被告等二人曾使
    用丁○○遭強盜之手機，僅憑丁○○有瑕疵之指訴，而無其他證據以佐證丁○○
    之指訴是否與事實相符，則尚難以丁○○之指訴據為不利於被告等二人之認定。
  (五)綜上所述，被害人丁○○雖於前揭時地遭歹徒強盜，惟被害人指訴被告等二人為
    強盜其財物之人是否確實而非指認錯誤，已有存疑，且亦無其他客觀事證足以佐
    證被告等二人確係強盜丁○○之人，是本件依卷內所存證據，尚未達通常一般之
    人均不致有所懷疑，而得確信被告等二人確係強盜被害人之人為真實之程度，有
    合理之懷疑存在而無從使法院得有罪之確信，即無積極確切證據足以證明被告等
    二人犯罪，自屬不能遽以強盜之罪相繩。
五、原審為被告丙○○、乙○○均無罪之判決，經核尚無不合，檢察官上訴意旨，仍
    執陳詞指摘原判決不當，求為有罪之判決，並未提出確切事證以實其說，本件上
    訴為無理由，應予駁回。
據上論斷，應依刑事訴訟法第三百六十八條，判決如主文。
本案經檢察官彭南雄到庭執行職務。
中        華民        國  九十二    年    十二  月  三十一    日
                              臺灣高等法院高雄分院刑事第四庭
                                  審判長法官  蕭權閔
                                        法官  陳吉雄
                                        法官  陳啟造
右正本證明與原本無異。
檢察官如不服本判決應於收受本判決後十日內向本院提出上訴書狀，其未述上訴理
由者，並得於提起上訴後十日內向本院補提理由書狀（均須按他造當事人之人數附繕
本)「切勿逕送上級法院」。
                                      書記官  白蘭
中    華    民    國      九十三      年      一      月     二   日


司法院資訊處製作；財團法人民間司法改革基金會備份。
